【裁判字號】    98,台上,5922
【裁判日期】    981015
【裁判案由】    重傷害
【裁判全文】
最高法院刑事判決            九十八年度台上字第五九二二號
上  訴  人  甲○○
            乙○○
            丙○○
上列上訴人等因重傷害案件，不服台灣高等法院台南分院中華民
國九十六年五月三十一日第二審判決（九十六年度上訴字第三六
一號，起訴案號：台灣嘉義地方法院檢察署九十四年度偵字第二
四○四、五一九四、六六一一號），提起上訴，本院判決如下：
    主  文
原判決關於甲○○、乙○○、丙○○部分撤銷，發回台灣高等法
院台南分院。
    理  由
本件原判決認定：上訴人甲○○與已判刑確定之陳淑珮原為配偶
關係，二人於民國九十四年四月十二日簽訂離婚協議書前，甲○
○得悉陳淑珮與其同班同學丁○○交往密切，進而發生性關係，
極為憤怒，乃基於共同重傷害之犯意，與其所經營「馬德里餐廳
」之小弟即上訴人乙○○共謀報復行為，乙○○因而邀集上訴人
丙○○並夥同綽號「細漢」、「阿修」等人，共同基於重傷害及
妨害自由之犯意，先由甲○○要求基於幫助（普通）傷害犯意之
陳淑珮以電話邀約丁○○，於九十四年四月十六日晚上在嘉義市
「忠於原味餐廳」見面，再由丙○○駕駛自用小客車，車內並擺
放手銬一副、菜刀一把、西瓜刀二把、黑色手槍一支（均未扣案
），作為犯案工具，搭載乙○○及「細漢」、「阿修」，前往「
忠於原味餐廳」，同日晚上八時三十分許丁○○出現時，即由乙
○○等人下車，持上開刀、槍，強押丁○○上車，剝奪其行動自
由，並以衛生紙、膠帶矇住雙眼，押往嘉義縣水上鄉○○村○○
道路後，將之推下車，以暴力施以毆打，及以上開刀械剁下丁○
○右手手指四根、砍傷身體多處，且在其斷指處，灑下鹽巴。於
離開時，復將其中二根手指，帶離現場，使無法縫合。丁○○經
送醫救治後，仍受有右手第二、三、四、五指創傷性截肢，右上
臂切割併三頭肌部分斷裂，雙下肢多處切割傷，併右臀大肌部分
斷裂等傷害。至今，丁○○之右手僅能抓握體積稍大物品，無法
抓握細小物品、無法從事精細動作、無法持過重物品、無法舉起
過重物品，只能從事較輕便且不需快速反應與精細之工作，而重
傷害未遂等情。因而撤銷第一審關於上訴人等部分之判決，依有
利於上訴人等之修正前刑法牽連犯規定，從一重改判論處上訴人
等共同使人受重傷未遂（甲○○處有期徒刑十年；乙○○處有期
徒刑八年；丙○○處有期徒刑四年）罪刑，固非無見。
惟查：(一)、未經合法調查之證據，不得作為判斷之依據，刑事訴
訟法第一百五十五條第二項定有明文。原判決認定上訴人等成立
刑法第二百七十八條第三項、第一項之使人受重傷未遂罪，係以
財團法人長庚紀念醫院嘉義分院九十六年五月二十一日庚院嘉
字第○○四八○號函所查覆之內容，為主要論據（見原判決第十
頁第十三行至第二十九行）。惟依卷內資料，原審之審判期日業
於九十六年五月十七日辯論終結，而上開覆函係至九十六年五月
二十一日始發文，原審於九十六年五月二十二日收文，有審判筆
錄及該覆函上所記載之日期可查（見原審卷第一四○頁至第一九
七頁、第二五五頁）。上開證據並未於審判期日依法踐行調查證
據之程序，予當事人、辯護人以辯論證據證明力之適當機會，即
逕採為有罪判決之基礎，自有應於審判期日調查之證據而未予調
查及違背證據法則之違法。(二)、刑法第二百七十八條第三項、第
一項之使人受重傷未遂罪，其法定本刑為「五年以上十二年以下
有期徒刑」。本件關於丙○○部分，原判決並未說明有何減輕其
刑之事由，竟僅量處有期徒刑四年，顯然低於法定刑，自有判決
不適用法則之違法。(三)、刑法第三十八條第一項第二款所列供犯
罪所用之物，依同法條第三項前段規定，以屬於犯罪行為人（修
正前為犯人）者為限，得沒收之。從而沒收之物，是否屬於犯罪
行為人所有，須於犯罪事實中為具體之記載，並於理由內說明其
所憑之依據，方為適法。原判決事實僅記載「車內並擺放手銬一
副、菜刀一把、西瓜刀二把、黑色手槍一支（均未扣案），作為
犯案工具」（見原判決第二頁第二十八行至第三十行），至於上
開「犯案工具」究竟屬於何人所有，未予載明，已有未合。又其
理由雖謂「未扣案手銬一副、菜刀一把、西瓜刀二把、黑色手槍
一支，係被告（上訴人）等人攜往現場犯案兇器，應係被告乙○
○等所有」云云（見原判決第二十二頁第二十九行至第三十一行
），但乙○○等人已否認其事，而原判決並未說明其屬於「乙○
○等所有」所憑之依據，亦嫌理由不備。(四)、檢察官依教唆犯起
訴，經法院審理結果認為係共同正犯者，因不妨害事實之同一，
參酌本院三十年上字第一五七四號判例意旨，固得變更檢察官所
引應適用之法條，改依共同正犯論罪。惟訊問被告應先告知犯罪
嫌疑及所犯所有罪名，罪名經告知後，認為應變更者，應再告知
，刑事訴訟法第九十五條第一款定有明文。本件關於甲○○部分
，檢察官係依刑法第二十九條第一項、第二百七十八條第一項之
教唆重傷害罪嫌提起公訴，原審經審理結果，認定甲○○係共同
正犯，而依共同使人受重傷未遂論處罪刑。但原審於審判中，僅
告知檢察官所起訴之罪名（見原審卷第七十七頁、第一四一頁）
，並未依上開規定，告知變更後之罪名，使甲○○得適切行使法
律所賦予之防禦權，即遽行判決，亦有違誤。前揭違背法令情形
，影響於事實之確定，本院無可據以為裁判，應認原判決關於上
訴人等部分，有撤銷發回更審之原因。又原判決記載，上訴人等
於本件犯罪時所持用之黑色手槍一支，「如成罪亦與前揭重傷害
具有裁判上一罪關係，爰不另為無罪諭知」云云（見原判決第二
十三頁第四行至第五行）。倘上訴人等持有該「黑色手槍」成立
犯罪，何以因與「重傷害罪」有裁判上一罪關係，即得不另為無
罪諭知？其所為論述亦有未合，併此指明。
據上論結，應依刑事訴訟法第三百九十七條、第四百零一條，判
決如主文。
中    華    民    國  九十八  年    十    月   十五   日
                      最高法院刑事第六庭
                          審判長法官  謝  俊  雄
                                法官  陳  世  雄
                                法官  魏  新  和
                                法官  吳  信  銘
                                法官  徐  文  亮
      本件正本證明與原本無異
                                      書  記  官
中    華    民    國  九十八  年    十    月   十九   日
                                                      Q


司法院資訊處製作；財團法人民間司法改革基金會備份。
